【裁判字號】    97,交聲,1129
【裁判日期】    971230
【裁判案由】    聲明異議
【裁判全文】
臺灣彰化地方法院交通事件裁定        97年度交聲字第1128號
                                    97年度交聲字第1129號
原處分機關  交通部公路總局臺中區監理所彰化監理站
異  議  人
即受處分人  甲○○
送達代收人  劉蔡屏
代  理  人  劉興展
上列受處分人因違反道路交通管理處罰條例案件，對於交通部公
路總局臺中區監理所彰化監理站民國97年7月9日所為之處分（彰
監四字第裁64─000000000 號、64─000000000 號裁決書），聲
明異議，本院裁定如下：
    主  文
原處分均撤銷。
甲○○不罰。
    理  由
一、聲明異議意旨以：原處分機關雖以異議人分別於民國88年2
    月10日、88年8 月7 日騎乘車牌號碼GBM —800 號重型機車
    ，在臺北市○○○路與萬盛街路口，不依規定駛入來車道之
    違規行為，經臺北市政府警察局逕行拍照開立舉發違反道路
    交通管理事件通知單（下稱舉發通知單）舉發，各裁罰新臺
    幣（下同）600 元，因逾期未繳納，由原處分機關以異議人
    違反道路交通管理處罰條例第45條第1 項第3 款、違反道路
    管理事件統一裁罰基準表累計高額裁處之規定，於97年7 月
    9 日以彰監四字第裁64─000000000 號、64─000000000 號
    裁決書各裁罰1,800 元，然異議人從未收過罰單，亦未看過
    警方逕行舉發之違規照片，原處分機關並無證據證明其實際
    上有違反該交通法規，為此聲明異議，聲請撤銷原處分云云
    。
二、按法院受理有關交通事件，準用刑事訴訟法之規定，道路交
    通管理處罰條例第89條雖有定有明文，惟「準用」並非完全
    適用所援引之法規，而是在性質相容範圍內，類推適用該法
    規。交通警員製單舉發違反道路交通管理處罰條例所列之違
    規事實，本質上為行政處分，是法院受理交通異議案件，乃
    是對於交通舉發行政處分審查是否違法，性質上應屬行政爭
    訟過程，要與普通法院審理刑事案件之基本原則有異。故刑
    事訴訟法就犯罪證據有關之規定中，例如「無罪推定」、「
    罪疑唯輕」及「嚴格證明」等證據法則，與屬行政秩序罰之
    交通違規裁罰本質不合之部分，自非在準用之列，先予指明
    。至交通警員製單舉發違反道路交通管理處罰條例所列之違
    規事實，本質上既為行政處分，係公務員基於職務上權力，
    依法就特定之具體事件所為具公法上效果之單方行政行為，
    基於公務員為公法上行為具有公信力之原則，該行政處分當
    可被推定為真正，其據以依法處分之事實認定亦為正確無誤
    。反之，若謂公務員之一切行政行為，均需預留充分之證據
    ，以證明其所認定之事實為真，則國家行政勢必受到相當程
    度之阻礙，而且相關行政目的亦難以順利達成，故刑事訴訟
    法中就犯罪證據有關之規定，與屬於行政秩序罰之交通違規
    裁罰本旨不相符合之部分，自不在得以準用之列。從而，交
    通違規行政爭訟之舉證責任原理，非如刑事案件中，應超越
    任何合理懷疑始可為有罪判決者之嚴格證明程度，而係應與
    民事訴訟之舉證責任原理相類似，亦即基本上應就行政機關
    與人民所各自主張有利於己之事實，分配其應盡之舉證責任
    ，而非逕予適用刑事訴訟法上之「無罪推定」原則，此觀諸
    行政訴訟法第136 條規定行政訴訟程序準用民事訴訟法第27
    7 條舉證責任分配原則之立法意旨，即可明瞭。
三、經查：
  (一)原處分機關以異議人分別於前開時、地騎乘上揭重型機車，
    因「不依規定駛入來車道」之違規，經臺北市政府警察局依
    據採證照片逕行舉發，嗣經警方依違反道路交通管理處罰條
    例第45條第1 項第3 款之規定各裁處罰鍰600 元，惟因異議
    人逾期未繳納罰緩，經原處分機關分別裁處罰鍰1,800 元等
    情，此有交通部公路總局臺中區監理所彰化監理站彰監四字
    第裁64─000000000 號、64─000000000 號違反道路交通管
    理事件裁決書各1 份在卷可佐。
  (二)又道路交通管理處罰條例第7 條之2 第1 項規定：「汽車駕
    駛人之行為有下列情形之一，當場不能或不宜攔截製單舉發
    者，得對汽車所有人逕行舉發處罰：一闖紅燈或平交道。二
    搶越行人穿越道。三違規停車而駕駛人不在場。四不服指揮
    稽查而逃逸，或聞消防車、救護車、警備車、工程救險車之
    警號不立即避讓。五違規停車或搶越行人穿越道，經各級學
    校交通服務隊現場導護人員簽證檢舉。六行經設有收費站、
    地磅之道路，不依規定停車繳費或過磅。七經以科學儀器取
    得證據資料證明其行為違規。」。惟查，本件符合上揭規定
    第7 款經以科學儀器取得證據資料，且有當場不能製單舉發
    之情形，警員固得逕行舉發，惟逕行舉發處罰仍須有客觀呈
    現之證據資料，始足作為違規行為之證明，此乃法律正當程
    序之基本要求，本件舉發機關即臺北市政府警察局並未提供
    警員逕行舉發處罰所據以舉證之違規照片，自難逕以舉發通
    知單上違規事實之記載，作為受處分人違規之依據；次按處
    理違反道路交通管理事件之有關資料、簿冊等應妥為保存，
    保存屆滿1 年者，得予銷毀，但未結案或涉及刑事責任之有
    關文件，仍繼續保存，主管機關依道路交通管理處罰條例第
    92條第3 項授權訂定之違反道路交通管理事件統一裁罰基準
    及處理細則第79條亦有規定，如尚未結案，縱已逾1 年之保
    存期限，仍不得銷毀前開資料、簿冊。經查，異議人騎乘上
    揭重型機車分別於88年2 月10日、88年8 月7 日，行經臺北
    市○○○路與萬盛街路口，經臺北市警察局警員依據採證照
    片逕行舉發「不依規定駛入來車道」，然因違規時間久遠（
    已逾9 年），致無法提供照片等情，亦有臺北市政府警察局
    97年11月26日北市警交字第09734944200 號函附卷可稽。本
    件既尚未經原處分機關裁罰確定，亦未由法院交通法庭審理
    異議人之聲明異議案件確定，是臺北市政府警察局未留存逕
    行舉發之違規照片，已難認有何證據證明異議人違規。
四、綜上所述，本件原舉發機關未提出舉證照片證明，而逕行認
    定異議人分別有為上揭違規行為，已屬未當；原處分機關復
    據以認定受處分人有違規情事，再依道路交通管理處罰條例
    第45條第1 項第3 款、違反道路管理事件統一裁罰基準表累
    計高額裁處之規定，予以裁罰，即非適法，受處分人聲明異
    議意旨否認違反上開規定，指摘原裁決不當，惟有理由，自
    應由本院將原處分均予以撤銷，並為受處分人不罰之諭知。
據上論斷，應依道路交通案件處理法第20條，裁定如主文。
中    華    民    國    97    年    12    月    30    日
                  交通法庭        法  官  唐中興
以上正本證明與原本無異。
如不服本裁定，應於裁定送達後5日內向本院提出抗告狀 (須附
繕本 )。
中    華    民    國    97    年    12    月    30    日
                                  書記官  吳政


司法院資訊處製作；財團法人民間司法改革基金會備份。
